臺灣高等法院臺中分院刑事裁定　　　 100年度交抗字第1045號
抗　告　人
即受處分人　郭精武
上列抗告人因聲明異議案件，不服臺灣苗栗地方法院中華民國
100年10月24日所為裁定（原審案號：100年度交聲字第296號）
，提起抗告，本院裁定如下：
    主  文
原裁定及原處分均撤銷。
郭精武不罰。
    理  由
一、原裁定意旨略以：按汽車駕駛人在6個月內，違規記點共達6
    點以上者，吊扣駕駛執照1個月，道路交通管理處罰條例第
    63條第3項定有明文。此項駕照之吊扣，雖無吊扣各級車類
    駕照之明文規定，但依道路交通安全規則第61條條第1項之
    規定，駕照管理係採取一人一照原則，汽車駕駛人即使取得
    不同級別之汽車駕駛資格，亦僅發給一張最高級別之汽車駕
    駛執照，並依規定得駕駛較低級別車類之車輛。是駕照遭吊
    扣處分者，唯一之駕照既遭吊扣，即生不得駕駛各級車類之
    結果。已依上開規定吊扣駕照，又於吊扣期間駕駛小型車者
    ，依同條例第21條第1項第5款、第4項、第67條第3項，除處
    以罰鍰，當場禁止其駕駛外，另應吊銷駕照，於1年內不得
    考領駕照。上開規定結果，雖不免嚴峻，但原吊扣期間僅有
    1個月，相對於駕駛人於6個月內因違規遭記點達6點以上之
    違規情形而言，難謂過重，乃駕駛人無視於駕照已遭吊扣，
    又違規駕車，再給予吊銷駕照，1年內不得考照之處分，經
    核要屬維護交通安全秩序，保障他人生命、身體福祉之必要
    合憲管制措施，亦有其相當合理性。異議人（即本案之抗告
    人即受處分人）徒憑自己主觀之認知，指摘上開規定有問題
    ，自無可採納。更何況，由異議人之質疑可知，異議人自始
    知悉其僅有一張駕駛執照，既經吊扣，即屬「無照」，然其
    明知故犯，原處分機關依法予以裁罰，即無違法或不當。至
    於採取一人一照制度，是否不當，核屬立法問題，異議人應
    循現行民主代議制度，向立法委員或立法機關陳情反應，於
    立法機關修法前，異議人自應受其管制拘束，本院亦應依法
    裁判，不能自為論斷，替代立法機關。綜上所述，本件異議
    為無理由，應予駁回。又在一人一照之制度下，道路交通管
    理處罰條例針對部分違規行為有不待記點累計，逕予吊扣駕
    駛執照之規定，如：該條例第35條第1項（酒測值超標駕車
    ）。此類吊扣期間長達1年或2年，倘其違規時又非駕駛較高
    級別之車輛，於執行吊扣駕照時，又吊扣唯一之駕照，確有
    處罰過於嚴酷之疑慮。所幸就此立法者已於同條例第68條第
    2項有較為緩和之易處記點5點規定。惟此規定與本件係經記
    點累計而吊扣駕照，且吊扣期間僅有1個月之情形，究屬不
    同。且異議人最終於本件遭吊銷駕照，1年內不得考照之處
    分，係因無視於吊扣處分，再行駕車所致，與上開得以緩和
    易處記點之情形，亦不得相提併論。倘認為吊扣駕照因無吊
    扣各級車類駕照之規定，故僅得吊扣違規時所駕駛車輛級別
    之駕照，則明顯與一人一照之現行法律制度不合，以司法者
    應依法審判之立場及憲法義務，不應採取此種法律見解。臺
    灣高等法院所屬法院98年法律座談會刑事類提案第20號雖曾
    研討決議採取類似見解，惟當時尚無上開第68條第2項之規
    定〔本條項於民國（下同）99年9月1日修正施行〕，其所為
    研討結論自不得作為參考依據，且由後來上開第68條第2項
    之增修，可知立法者實有意維持一人一照之駕照管理制度，
    而不採取分級吊扣之立法。為免執上開研討決議結果，有所
    誤會，特此敘明等語。
二、抗告意旨略以：
    抗告人即受處分人郭精武（下稱抗告人）於100年7月19日，
    因在6個月內經交通違規記點共達6點以上，為交通部公路總
    局新竹區監理所苗栗監理站（下稱原處分機關）裁處吊扣駕
    照一個月，嗣抗告人於吊扣聯結車駕照期間駕駛小型車載抗
    告人之母親前往醫療院所看診，途中遭員警攔檢舉發，為原
    處分機關裁處吊銷駕照，一年內不得考照。惟抗告人對此處
    分有許多疑問，難道聯結車駕照一經吊扣，就連小型車都無
    法駕駛，原處分機關未審酌於此，誤認抗告人受吊扣駕駛執
    照之處分即包括其所有各級車類之駕駛執照，而限制抗告人
    駕駛小型車之權利，裁處罰鍰新臺幣（下同）9,000元，並
    吊銷駕駛執照，1年內不得考領駕駛執照之處分，於法尚有
    未洽，原審未查，逕為駁回抗告人之異議，實感不服，爰提
    起抗告等語。
三、按汽車駕駛人於駕駛執照吊扣期間駕駛小型車或機器腳踏車
    者，處6,000元以上12,000元以下罰鍰，並吊銷其駕駛執照
    ；汽車駕駛人，曾依道路交通管理處罰條例其他各條規定吊
    銷駕駛執照者，1年內不得考領駕駛執照，道路交通管理處
    罰條例第21條第1項第5款、第4項、第67條第3項分別定有明
    文。又汽車駕駛人因違反本條例及道路交通安全規則之規定
    ，受吊銷駕駛執照處分時，吊銷其持有各級車類之駕駛執照
    ，道路交通管理處罰條例第68條第1項固亦有規定。惟按道
    路交通管理處罰條例第68條，業於94年12月14日修正，並自
    95年3月1日施行，修正前該條規定：「汽車駕駛人，因違反
    本條例及道路交通安全規則之規定，受吊扣或吊銷駕駛執照
    處分時，吊扣或吊銷其持有各級車類之駕駛執照」，修正後
    規定：「汽車駕駛人，因違反本條例及道路交通安全規則之
    規定，受吊銷駕駛執照處分時，吊銷其持有各級車類之駕駛
    執照」，將原規定之吊扣行為人所持有之各級車類駕駛執照
    等規定刪除。考其修正理由，乃舊法將違規駕駛人所持有各
    級車類之駕駛執照一併吊扣，失之過酷，影響人民工作及生
    活甚鉅，故修正後乃規定吊扣駕駛執照處分時，不再吊扣其
    持有各級車類之駕駛執照，僅得吊扣違規或違法當時所駕駛
    車種之駕駛執照（臺灣高等法院暨所屬法院97年法律座談會
    刑事類提案第40號參照）。
四、經查：
  (一)抗告人前因在6個月內，經交通違規記點共達6點以上，為原
    處分機關於100年7月19日依道路交通管理處罰條例第63條第
    3項以竹監苗字第裁00-000000000號裁決書，裁處吊扣其營
    業貨運曳引車駕駛執照1個月，並應參加道路交通安全講習
    之處分，吊扣期間自100年8月15日起至同年9月14日止；嗣
    抗告人於前開駕照吊扣期間之100年9月11日10時14分，又駕
    駛小型車，行經苗栗縣卓蘭鎮○○路47之1號，為苗栗縣警
    察局員警以苗縣警交字第F00000000號舉發違反道路交通管
    理事件通知單依法舉發，並於100年9月16日經原處分機關以
    竹監苗字第裁54-F00000000號裁決書，裁處罰鍰9,000元，
    吊銷駕駛執照，1年內不得考領駕駛執照之處分等情（即本
    件抗告人據以異議之原處分），有上開舉發違反道路交通管
    理事件通知單、裁決書、原處分機關送達證書、汽車駕照基
    本資料及違規查詢報表電腦列印單附卷可稽（見原審卷第3
    至7頁），亦為抗告人所不爭執，其事實應堪認定。抗告人
    於100年9月16日向原審法院聲明異議，嗣經原審法院於100
    年10月24日以100年度交聲字第296號交通事件裁定異議駁回
    在案，亦有上開交通事件裁定1份在卷可憑。
  (二)按道路交通管理處罰條例第68條業於94年12月14日修正，並
    自95年3月1日施行，已如前揭所述，其修法意旨略以：「原
    條文將違法或違規駕駛人所持有各級車類之駕駛執照一併吊
    扣或吊銷，失之過酷，影響人民工作及生活甚鉅，爰修正之
    」等語。其立法意旨在於最高級車類之駕駛執照係受處分人
    賴以維生之工具，而受處分人駕駛較低級車類之車輛違規受
    罰，卻一併吊扣其最高級車類駕駛執照，對受處分人之工作
    權及生存權造成極大之損害，有違憲法保障人民生存權及工
    作權之意旨，故應予修法解決。又對於維護交通秩序、達成
    公益目的，尚有其他相同有效之手段可資運用，應選擇侵害
    人民權益最小之手段，其一併吊扣其最高級車類駕駛執照係
    全面剝奪人民賴以維生之方式，顯然並非為最輕微之手段，
    所造成之損害已與欲達成目的之利益顯失均衡，亦有違比例
    原則（司法院大法官會議釋字第577號解釋相同意旨參照）
    。故依修正後道路交通管理處罰條例第68條之規定，受吊扣
    駕駛執照處分，不再吊扣其持有各級車類之駕駛執照，僅於
    受吊銷駕駛執照處分時，始吊銷其持有各級車類之駕駛執照
    ，而限縮修正前條文之適用範圍，是依上開規定，受吊銷駕
    駛執照處分者，仍維持吊銷其持有各級車類之駕駛執照，至
    於受吊扣駕駛執照處分者，則僅吊扣其違法或違規當時所駕
    駛車輛之駕駛執照，不再吊扣其持有其他各級車類之駕駛執
    照，其理甚明。
  (三)審之抗告人於100年7月19日因在6個月內交通違規遭記點累
    計共達6點以上，固屬事實，經依法受吊扣駕駛執照處分時
    ，自應依修正後之道路交通管理處罰條例第68條裁處，僅能
    吊扣違規當時所駕之營業貨運曳引車（即職業聯結車）車類
    之駕駛執照而不再吊扣其持有各級車類之駕駛執照，方屬適
    法。縱原處分機關基於一人一照原則，於前案吊扣抗告人原
    持有之職業聯結車駕駛執照，造成限制抗告人繼續駕駛其他
    車類之結果，此僅得由原處分機關於實際執行管制措施方面
    ，由交通主管機關於職業聯結車駕駛執照上或電腦檔存資料
    ，註記吊扣職業聯結車駕照為限制車類級別之駕駛資格而已
    ，尚不得完全限制抗告人持有其他各級車類之駕駛權利。是
    抗告人前既因駕駛營業貨運曳引車違規而遭記點，而吊扣聯
    結車職業駕駛執照，依法僅得限制其駕駛職業聯結車之權利
    ，其吊扣對象應僅限於聯結車職業駕駛執照，而不及於各級
    駕駛執照，故抗告人於此吊扣期間，本即有駕駛小型車之權
    利。原處分機關以抗告人於上開聯結車營業駕駛執照吊扣期
    間之100年9月11日，仍駕駛自用小客車，違反道路交通管理
    處罰條例第21條第1項第5款，而依同條第4項、第67條第3項
    裁處罰鍰新台幣9000元，吊銷聯結車職業駕駛執照，且1年
    內不得考領，實難謂適法。
四、綜上所述，原處分機關未審酌新修正之道路交通管理處罰條
    例第68條之規定，復未審酌原吊扣處分係吊扣抗告人之職業
    聯結車駕駛執照，逕以抗告人於「駕駛執照吊扣期間駕駛小
    型車或機器腳踏車。」為由，違反同條例第21條第1項第5款
    規定，對抗告人裁處罰鍰9000元及吊銷駕駛執照，1年內禁
    考之處分，於法尚有未合，抗告人就此部分向原審法院聲明
    異議，應有理由，原裁定未察，逕為駁回異議之裁定，就此
    部分有上開違誤之處，自屬無可維持。從而，抗告意旨指摘
    原裁定不當，為有理由，應由本院將原裁定及原處分撤銷，
    並自為裁定諭知受處分人不罰。
據上論結，依道路交通事件處理辦法第19條、第25條，刑事訴訟
法第413條，裁定如主文。
中    華    民    國   100    年    12    月    26    日
            刑事第十庭    審判長法  官  江  錫  麟
                                法  官  胡  文  傑
                                法  官  周  瑞  芬
以上正本證明與原本無異。
不得再抗告。
                                書記官  廖  婉  菁
中    華    民    國   100    年    12    月    26    日